【裁判字號】    90,上更(一),25
【裁判日期】    900620
【裁判案由】    貪污治罪條例
【裁判全文】
臺灣高等法院高雄分院刑事判決                    九十年度上更(一)字第二五號
    上  訴  人  台灣高雄地方法院檢察署檢察官
    被      告  甲○○
    選任辯護人  顏福松
右上訴人因被告違反貪污治罪條例案件，不服臺灣高雄地方法院八十八年度訴字第九
０二號中華民國八十八年十一月三十日第一審判決（起訴案號：臺灣高雄地方法院檢
察署八十八年度偵字第八八八六號），提起上訴，經最高法院第一次發回更審，本院
判決如左：
    主  文
上訴駁回。
    理  由
一、公訴意旨略以：被告甲○○原係陸軍第八軍團司令部眷服組少校政戰官，自八十
    五年二月一日至八十六年四月一日止負責該部所轄高雄、屏東縣眷村之改建工程
    ，於八十六年六月八日退伍，係依據法令從事於公務之人員。自八十六年一月間
    起，得知台南市精忠三村原眷戶吳有全、譚景華、蔡建東及高雄縣鳳山市黃埔新
    村王嘉鵬等人欲將眷舍頂讓，竟與未具公務員資格之人民李炎坤（起訴書及原審
    判決書均誤載為李沿坤）、王懷忠基於共同之犯意連絡，意圖為自己不法之所有
    ，復基於概括之犯意，利用其職權機會及身分關係。從中居間仲介，分別於(一)八
    十六年二月間，將坐落高雄縣鳳山市黃埔新村三十二號眷舍由王嘉鵬以新臺幣（
    下同）九十萬元之代價出讓於欲頂讓眷舍之某不詳年籍之王少校。(二)同年三月初
    ，將坐落台南市精忠三村一五０號之眷舍由吳有全以九十萬元之代價出讓於欲頂
    讓眷舍之洪建興。(三)同年三月中旬，將坐落台南市精忠三村七十一號之眷舍由譚
    景華以八十五萬元之代價出讓於朱緒華。(四)三月底，將坐落台南市精忠三村一０
    九五號之眷舍以八十五萬元之代價，由蔡建東出讓於欲頂讓眷舍之不詳姓名年籍
    者。其間分別圖得三萬元、十二萬元、七萬元及十二萬元不等之利益。其方法係
    介紹洪建興等人與王懷忠、李炎坤洽談眷舍頂讓事宜，由李炎坤等人向欲頂讓眷
    村之人收取較高之金額，再以較低價頂得眷舍之方式，從中賺取差價再予以朋分
    ，甲○○共計圖得如上所述之不法利益十七萬元等情，因認被告係違反貪污治罪
    條例第六條第五款對於非主管或監督之事務，利用職權機會或身分圖私人不法利
    益之罪嫌。
二、按犯罪事實應依證據認定之，無證據不得推定其犯罪事實；復不能證明被告犯罪
    或其行為不罰者，應諭知無罪之判決，刑事訴訟法第一百五十四條、第三百零一
    條第一項分別定有明文。又事實之認定應憑證據，如未能發現相當證據，或證據
    不足以證明，自不能以推測或擬制之方法，以為裁判基礎，最高法院著有四十年
    台上字第八六號判例可資參照。事實審法院對於證據之取捨，依法雖有自由判斷
    之權，然積極證據不足證明犯罪事實時，被告之抗辯或反證縱屬虛偽，仍不能以
    此資為積極證據應予採信之理由，最高法院著有三十年上字第四八二號判例可資
    參照。另認定不利於被告之事實，須依積極證據，苟積極證據不足為不利於被告
    事實之認定，即應為有利於被告之認定，更不必有何有利之證據。且告訴人之告
    訴，係以使被告受刑事訴追為目的，是其陳述是否與事實相符，仍應調查其他證
    據以資審認。又被害人之陳述如無瑕疪，且就其他方面調查又與事實相符，固足
    採為科刑之基礎，倘其陳述尚有瑕疪，則在未究明前，遽採為論罪科刑之根據，
    即難認為適法（最高法院三十年上字第八一六號、四十年台上字第八六號、五十
    二年台上字第一三○○號、六十一年台上字第三○九九號分別著有判例可資參照
    ）。而所謂無瑕疪，係指被害人所為不利被告之陳述，與社會上一般生活經驗或
    卷存其他客觀事實並無矛盾而言，至所謂就其他方面調查認與事實相符，非僅以
    所援用之旁證足以證明被害結果為已足，尤須綜合一切積極佐證，除認定被告確
    為加害人之可能外，在推理上無從另為其他合理原因之假設，有不合於此，即不
    能以被害人之陳述做為論斷之證據。
三、又按貪污治罪條例第六條第五款係規定：「對於非主管或監督之事務，利用職權
    機會或身分圖私人之不法利益」，依實例見解其犯罪之成立必須符合：(一)利用職
    權、機會或身分「獲取不法利益」，及(二)必須行為人之身分，對於該事務有某種
    影響力，而據以圖利；又利用職權機會圖利，亦必須行為人對該事務有可憑藉影
    響之機會，方屬相當，此分別有最高法院七十二年度台上字第二四四二號、七十
    三年度台上字第一五九四號判例可資參照。
四、公訴人認被告涉犯上開貪污罪嫌，係以：右揭犯罪事實，已據「共犯」王懷忠、
    李炎坤二人及證人洪建興於陸軍第八軍團司令部軍事檢察官偵查中指訴明確，互
    核無訛；且有國軍眷舍管理表、國軍眷舍資料異動表及台南市精忠三村原眷戶及
    主眷均沒權益承受人員統計表各一份附卷可按，被告對與李炎坤之間究係借貸三
    十萬元或係二十萬元？如何給付、如何清償、有無利息約定、資金來源等均無法
    敘明，為論罪之主要依據。
五、訊據被告甲○○對於其原係陸軍第八軍團司令部眷服組少校政戰官，負責所轄高
    雄縣、屏東縣眷村改建工程，並先後取得三萬元、十二萬元、七萬元及十二萬元
    不等金額之事實，固不諱言，惟堅決否認有任何圖利之犯行，辯稱：伊在眷服組
    是負責眷村改建工程，因而認識有意頂讓之軍官，乃透過人民李炎坤及王懷忠介
    紹雙方完成交易，並抽取介紹費，伊只是傳達該項訊息而已；但關於眷舍頂讓，
    須透過各該眷村自治會，由自治會長核章，再呈眷服組之韋悅慶核備，伊與眷舍
    頂讓之決定毫無關係，對眷舍頂讓之交易，並無利用身分或機會圖不法利益之情
    事等語。經查：
（一）按本件被告甲○○原係陸軍第八軍團司令部眷服組少校政戰官，公訴人並認其
      於任職期間之民國八十五年二月一日至八十六年四月一日止犯罪。惟被告已於
      犯罪後之八十六年六月八日退伍，且發覺其犯罪時間為八十六年八月二十日，
      依軍事審判法第五條第二項：「犯罪在任職服役中，發覺在離職離役後者，由
      法院審判」之規定，本件應由普通法院審判，此並有八十八年二月六日陸軍第
      八軍團司令部八十八年判字第０一二號判決書在卷可稽，故本院有審判權，合
      先敘明。
（二）陸軍第八軍團司令部曾於八十九年五月十七日以（八九）務行字第０五三六九
      號函覆本院前審，有上開函文一紙（內附陸軍第八軍團眷服組參謀業務職掌表
      ）附於本院前審卷內可憑（見本院八十八年度上訴字第一八００號卷第五十八
      頁至第六十頁），依卷附之陸軍第八軍團眷服組參謀業務職掌表以觀，被告於
      任職眷服組期間之職掌為部外綜合業務、屏東縣、高雄縣老舊眷村重（遷）建
      綜合業務（含土地糾紛調解，公共工程拆遷、違佔建戶處理，餘額配售，眷舍
      註銷列管），顯然被告之職掌僅限於高雄縣及屏東縣之老舊眷村重（遷）建等
      綜合業務，至於其他縣市則不在被告之職掌範圍內甚明。是公訴人所指之關於
      台南市精忠三村之眷舍頂讓部分（即二之(二)至(四)部分），均非屬於被告之職掌
      範圍。而中校政戰官畢于堯之業務職掌為部內綜合業務、高雄市老舊眷村重（
      遷）建綜合業務（含土地糾紛調解，公共工程拆遷、違佔建戶處理，眷舍註銷
      ）、土地租金處理、眷村土地資料蒐整、三代子女承斷案，其代理人為被告。
      又韋悅慶之職掌為眷舍分配及眷籍資料管理、眷舍清查、溢領房補費追繳、散
      居戶歸村、臨時交辦事項等，其代理人為曾進隆，而曾進隆之代理人為畢于堯
      等情，亦有上開陸軍第八軍團眷服組參謀業務職掌表一紙可為佐證。雖證人畢
      于堯於陸軍第八軍團司令部軍法組調查時證述稱：可能是因為甲○○在眷服組
      服務，才會有機會知道有眷戶要轉讓。然畢于堯之職務是二代子女承繼業務，
      不可以審核眷戶頂讓事務，亦未及於眷戶轉讓事宜，眷舍轉讓及二代子女承繼
      屬不同職務，分由不同之人掌理，被告不可能因為代理畢于堯之職務而知悉眷
      戶轉讓之事等情，亦據證人畢于堯於本院調查時結證明確；況證人畢于堯復於
      該次調查時結證稱：韋悅慶之代理人為曾進隆，其又代理曾進隆，被告不可能
      代理韋悅慶之職務（以上見本院九十年四月二十七日筆錄）。則被告雖係畢于
      堯之法定代理人，惟被告顯無可能利用代理畢于堯職務之期間，得知任何之消
      息，並進而圖謀不法之利益，應可採信。證人畢于堯於陸軍第八軍團司令部軍
      法組調查時所為之證述，尚難為被告不利之證明。被告之職掌既為部外綜合業
      務、屏東縣、高雄縣老舊眷村重（遷）建綜合業務，其職掌既僅限於高雄縣及
      屏東縣之老舊眷舍，又無法以畢于堯代理人身分參與得知其他縣市之老舊眷村
      改建相關資料，則被告能否利用職權機會或身分圖取不法益，即有疑問。
（三）起訴書事實欄所載關於高雄縣鳳山市黃埔新村之眷舍部分（即二之(一)部分），
      依上開陸軍第八軍團眷服組參謀業務職掌表所載，雖係被告職掌範圍，但參酌
      前述之職掌表，關於眷舍之頂讓辦理事項並非被告之職掌。又證人即精忠三村
      自治會長陳榮鏞於八十七年八月卅一在陸軍第八軍團軍事檢察官偵查時證稱：
      「自治會長．．是幫忙處理住戶一些問題」、「（眷村頂讓）要蓋自治會及會
      長的章」；證人即黃埔眷村自治會長王懷忠於原審法院審理時證稱：「一般雙
      方談妥（頂讓價錢）後，我們只是轉送資料予軍團眷服組審核」（見原審卷第
      四十五頁）、「因眷改剛通過時，王嘉鵬拜託我請我幫他找合乎條件之現役軍
      官頂讓眷舍，因二代弟子必須是服役十年以上之軍人才可住眷舍。因眷服組之
      人到眷村來辦改建說明會，因眷戶拜託我，我就委請被告幫我找合乎條件之軍
      官，我並無認識其他軍人，我是眷村之主委，眷村內都是退休之軍眷，很少現
      役軍人住裡面，所以不認識其他軍人，因我透過被告找軍人頂讓，所以我就給
      付仲介費三萬元給被告」（見原審卷第四十三頁）；證人即眷服組審核眷舍頂
      讓事實之韋悅慶於八十七年十月十七日在同上軍團接受檢察官偵訊時所證稱：
      「（眷舍頂讓是否由你審核？）是」、「（甲○○有無參與眷舍頂讓？）無」
      、「（請說明眷舍頂讓如何審核）審核讓渡同意書及一些相關證明文件、資料
      備齊後簽由主任核示」；證人即眷服組中校政戰官畢于堯於八十八年一月四日
      在同上軍團接受審理時證稱：「甲○○是列管高雄縣及屏東縣的眷村，職掌只
      有該列管眷村的重建業務，至於頂讓（業務之）審核，則非甲○○的權責」、
      「．．．依眷服組之業務規定，並沒有介紹眷戶的轉讓頂讓，更不可從中牟利
      ，但因我們的業務中列管眷村，所以比較了解眷戶有誰要轉讓，惟我們原則希
      望他們自已去談頂讓的事宜，我們僅依職權審核是否符合眷村頂讓的規定，並
      做眷籍的變更，不去介入雙方頂讓的協調」；其於原審法院審理並證稱：「（
      眷舍頂讓）須雙方當事人同意，並出具同意書，本組方才審核，該申請書須由
      自治會呈報本組」「（眷服組是於業務上有便利可得知有無何人欲出讓欲申請
      進住？）只知道結果，之前沒辦法接觸」（見原審卷第十五頁）；及曾頂讓過
      眷舍之住戶楊天助於八十六年五月廿一日在同上軍團接受偵查所證稱：「整個
      頂讓過程均由我陳姓朋友以電話跟我聯絡，無軍方人員涉入，抽佣金情事一定
      有的」等語，均大致相符。從而可知，在決定眷舍頂讓之交易時，均係由買賣
      雙方當事人自行決定是否頂讓及其價格，即使在眷服組負責審核之承辦人員韋
      悅慶亦無加以影嚮之機會及權限，而被告既無法代理韋悅慶之職務，自更無可
      能有影嚮之機會及權限，被告上開所辯尚堪採信。
（四）軍方並無就「禁止仲介眷戶出讓權利」一事加以規定，僅於上級重要會議指示
      禁止仲介取得不法利益之情，有陸軍第八軍團司令部八十八年八月十二日（八
      八）勉敬字第０九八三五號函在原審卷可參（見原審卷第五十六頁）。軍方雖
      禁止軍人仲介取得不法利益，惟此種頂讓行為既為法令所允許，則其從中居間
      者，取得合理報酬，亦屬合法之民事行為（民法第五百五十六條：稱居間者，
      謂當事人約定，一方為他方報告訂約之機會，或為訂約之媒介，他方給付報酬
      之契約），被告縱有違反上級指示，從中居間介紹取得合理報酬，亦僅為是否
      應科以行政責任問題，惟與上開法條之構成要件不符合，自尚難據此認定被告
      有何圖取不法利益。
（五）證人洪建興雖於國防部總政治作戰部調查時證述稱：伊是當天由眷服組甲○○
      少校及曾進隆少校帶去和他（出讓之陳先生）認識；後來楊員向伊說明眷舍資
      料（見陸軍第八軍團司令部偵查卷八十六年五月二十二日筆錄）。惟證人洪建
      興嗣後於本院調查時則結證稱：伊認識被告之同事曾進隆，他提供伊二個建設
      給伊選擇，他說精忠三村有人要頂讓，伊就在八十六年二月初頂了精忠三村一
      五０號之眷舍；伊會在政治作戰部調查時說是交給自稱陳先生的人，可能是筆
      誤；這個精忠三村一五０號原來的住戶是吳有全；伊第一次和呂（應係指李炎
      坤）見面的時候，呂先生有拿出許多吳有全簽名之轉讓資料；伊未曾見過吳有
      全，伊是在事情爆發之後吳有全才跟伊聯絡，問伊當時拿出多少錢，伊說我支
      付九十萬元，他說他只拿到五十萬元，．．伊就在十五萬元內拿五萬元還給吳
有全；因伊沒有注意到姓的問題（以上見本院九十年五月二十五日筆錄）。顯
      然洪建興所購得之臺南市精忠三村一五０號眷舍之原持有人係吳有全，應無疑
      義。
（六）而購買眷舍必須具備軍人身分，李炎坤並未具備軍人身分，被告係由李炎坤告
      知眷舍出讓之事，業據被告供承在卷（見本院九十年三月二十二日、九十年五
      月二十日筆錄）。而譚景華之頂讓眷舍係其母去找介紹人，談論頂讓眷舍時李
      炎坤也有在場之事實，已據證人譚景華於本院調查時結證明確（見本院九十年
      二月十五日、九十年四月十三日筆錄）；另被告、曾進隆帶洪建興去見一位呂
      先生，應該是李炎坤；伊第一次和呂（即李）先生見面時，呂（即李）先生有
      拿出許多吳有全簽名的轉讓資料；洪建興九十萬元係一次，於八十六年一月間
      ，以現金交付給呂（即李）先生之情，亦據證人洪建興於本院調查時結證屬實
      （見同上本院筆錄），再參以被告係負責屏東縣、高雄縣老舊眷村重（遷）建
      之業務，並不負責有關臺南市老舊眷村重（遷）建之業務，復無法證明其係由
      代理他人業務時得知該項消息，則理應認被告並不知譚景華、吳有全頂讓眷舍
      之事，益足以證明被告係由李炎坤處知悉有關譚景華、吳有全有關頂讓眷舍之
      事，較符情、理。
（七）證人譚景華於國防部總政治作戰部調查時證稱：伊找一位幫伊介紹軍人頂讓，
      那位先生就介紹伊和被告認識，之後都是由伊與被告洽談，一月二十七日，被
      告付伊四十萬元，十日後再付伊十五萬元，雙方並簽讓渡證書（見陸軍第八軍
      團司令部八十六年偵字第一三０號卷附件六、八十六年五月二十一日譚景華洽
      談要表及附件七譚景華讓渡證書影本），而證人譚景華於本院調查時復結證稱
      ：當初是說他自己要買的，有二份讓渡書，一分伊保留、一分被告拿走；伊自
      願要把房子賣給被告，被告也要買，當時還有李炎坤在場，．．讓渡書係伊去
      買的，由被告書寫的（以上見本院九十年二月十五日、九十年四月十三日筆錄
      ）。惟譚景華所欲頂讓之眷舍係臺南市精忠三村七十一號，該處並非屬於被告
      所負責業務之區域，又無法證明其係由代理他人業務時得知該項消息，則被告
      應非基於其職權、機會或身分獲知該項消息，復利用職權機會，前往與譚景華
      洽頂其所有之眷舍，應足以認定。而被告是否曾說他代表買方來買，譚景華並
      未特別記住該點之情，亦據證人譚景華於本院調查時結證在卷（見本院九十年
      四月十三日筆錄），且證人譚景華復於本院調查時結證稱：在伊收錢後過一年
      ，真正的買主要來要房子，伊才知道是一個姓朱的要買的（見本院同上筆錄）
      ，顯然上開眷舍並非被告所欲購買。而該紙讓渡書僅足以證明被告以其名義與
      譚景華簽訂該分協議而已，尚無法因此而認被告係利用其職權、機會或身分獲
      知該項消息，復利用職權機會前往與譚景華洽談，再簽訂讓渡書，即與圖私人
      不法利益之構成要件不符。
（八）綜上所述，被告之行為既與公訴人所起訴貪污治罪條例第六條第五款之構成要
      件相違，自難以該罪相繩。此外復查無其他積極證據，足以證明被告有公訴人
      所指之貪污犯行，原審因而為被告無罪之諭知，即無不合，上訴人上訴意旨仍
      執陳詞，指摘原判決諭知無罪為不當，請求予以撤銷改判，為無理由，應予駁
      回。
據上論結，應依刑事訴訟法第三百六十八條，判決如主文。
本案經檢察官張其主到庭執行職務。
中      華      民      國    九十      年      六      月     二十     日
                              臺灣高等法院高雄分院刑事第五庭
                                  審判長法官  吳水木
                                        法官  趙文淵
                                        法官  陳朱貴
右正本證明與原本無異。
如不服本判決，應於判決送達後十日內向本院提出上訴狀，其未述理由者並應於提
出上訴狀後十日內向本院補提理由書（應附繕本)。
                                      書記官  呂素珍
中      華      民      國    九十      年      六      月     二十二   日
                                                                  Ａ


司法院資訊處製作；財團法人民間司法改革基金會備份。
